【裁判字號】    94,智上,2
【裁判日期】    950328
【裁判案由】    損害賠償
【裁判全文】
臺灣高等法院臺中分院民事判決  94年度智上字第2號
上  訴  人    張燕錫即昌大汽機車零件商行
訴訟代理人    周金城  律師
              郭美絹  律師
複  代理人    甲○○
上  訴  人    欣佶有限公司
兼法定代理人  丙○○
共        同
訴訟代理人    洪塗生  律師
複  代理人    李國源  律師
被  上訴人    楊博士科技國際有限公司
兼法定代理人  乙  ○
上一被上訴人
訴訟代理人    林益輝  律師
複  代理人    鍾仲智
當事人間請求損害賠償事件，上訴人對於民國 93年11月8日臺灣
臺中地方法院92年度智字第39號第一審判決提起上訴，本院於95
年3月14日言詞辯論終結，判決如下：
    主      文
原判決除確定部分外，關於(一)命上訴人欣佶有限公司、丙○○連
帶給付金額超過新台幣16萬3324元及其利息部分，及除確定部分
外訴訟費用之裁判；關於(二)駁回上訴人張燕錫即昌大汽機車零件
商行請求楊博士科技國際有限公司、乙○下列第 3項之訴部分及
除確定部分外訴訟費用之裁判均廢棄。
上開(一)廢棄部分，上訴人張燕錫即昌大汽機車零件商行在第一審
之訴及假執行之聲請均駁回。
第一項(二)廢棄部分，被上訴人楊博士科技國際有限公司、乙○應
再連帶給付上訴人張燕錫即昌大汽機車零件商行16萬3324元，及
自92年8月12日起至清償日止，按週年利率百分之5計算之利息。
上訴人張燕錫即昌大汽機車零件商行對上訴人欣佶有限公司、丙
○○之上訴駁回。
上訴人張燕錫即昌大汽機車零件商行對被上訴人楊博士科技國際
有限公司、乙○及上訴人欣佶有限公司、丙○○其餘上訴駁回。
第一（除確定部分外）、二審訴訟費用被上訴人欣佶有限公司、
丙○○連帶負擔 10分之1；被上訴人楊博士科技國際有限公司、
乙○連帶負擔10分之2；餘由上訴人張燕錫負擔。
    事實及理由
一、上訴人張燕錫即昌大汽機車零件商行（以下簡稱張燕錫）主
    張：其為前昌大汽機車零件商行之負責人，於民國（下同）
    89年 2月21日以「攜帶式內燃機清洗裝置」，向經濟部智慧
    財產局提出新型專利申請，於89年10月17日經審定准予專利
    ，並於90年1月1日公告在案，依92年2月6日修正前專利法第
    100條第1項之規定，暫准發生新型專利權之效力（嗣經異議
    不成立審查確定，已於訴訟進行中獲准新型專利確定）。上
    訴人丙○○係上訴人欣佶有限公司（下稱欣佶公司）之負責
    人，未經張燕錫同意，生產製造系爭新型專利權申請範圍內
    之仿品即「LIONOIL CK-105汽車多功能除碳劑」、「LIONOI
    L積碳除劑清洗器」，銷售於國內外市場，其中「LIO  NOIL
    CK-105汽車多功能除碳劑」經國立中興大學鑑定結果，認與
    系爭新型專利範圍實質相同。又被上訴人乙○原為歐蕾特國
    際有限公司之負責人，該公司於 91年1月間解散，惟被上訴
    人乙○另於89年11月間，設立楊博士科技國際有限公司（以
    下簡稱楊博士公司），亦未取得上訴人張燕錫之同意，生產
    製造「楊博士汽車環保除碳劑」，而經上訴人張燕錫送請大
    軍國際專利商標事務所鑑定結果，亦認定與系爭新型專利之
    專利範圍實質相同，故上訴人欣佶公司、丙○○、被上訴人
    楊博士公司、乙○等侵害系爭新型專利權之情，已堪認定。
    乃上訴人張燕錫發函請求伊等排除侵害，均未獲置理，為此
    本於92年2月6日修正前專利法第 105條準用同法第89條之規
    定，訴請上訴人欣佶公司、丙○○、被上訴人楊博士公司、
    乙○等連帶賠償上訴人所受財產上及非財產上之損害；及依
    第105條準用同法第 93條之規定，聲請於本件終局判決後，
    應連帶負擔費用將本件第一審判決之主文及理由欄內容登報
    等語。並聲明：(一)上訴人丙○○、欣佶公司應連帶給付上訴
    人張燕錫新台幣（下同） 130萬元，及自起訴狀繕本送達翌
    日起至清償止，按週年利率百分之 5計算之利息。(二)被上訴
    人乙○、楊博士公司應給付上訴人張燕錫70萬元，及自起訴
    狀繕本送達翌日起至清償日止，按週年利率百分之 5計算之
    利息。(三)本件終局判決後，上訴人欣佶公司、丙○○、被上
    訴人楊博士公司、乙○等應連帶負擔費用，將本件一審民事
    訴訟判決書之主文及理由欄內容，以不小於華康中楷體字形
    之 5號字體，登載於聯合報彩色版項目之第一版版位，全國
    版版區，刊登面積十全批（24點8公分乘以36點4公分）一日
    。(四)前開第(一)、(二)項聲明，願供擔保請准宣告假執行。
二、上訴人丙○○、欣佶公司則以：張燕錫製造之專利物品並未
    標記暫准專利公告號，依修正前專利法第 105條準用同法第
    82條之規定，上訴人不得請求損害賠償。伊於90年10月29日
    收受上訴人張燕錫之存證信函通知後，即停止系爭除碳劑之
    銷售，以等待行政爭訟之結果。又「LIONOIL CK-105汽車多
    功能除碳劑」、「 LIONOIL積碳除劑清洗器」等產品，係依
    伊之新型「攜帶型內燃機清洗機構」（下稱專利二）實施，
    故伊不具故意、過失之可歸責性，亦無不法。上訴人張燕錫
    所舉92年9月20日出刊之「修車人」第 26期雜誌內廣告登載
    之物品，並非上開產品。上訴人張燕錫所提中興大學鑑定報
    告書，乃自行送鑑定，是否係伊生產製造之產品，已有疑問
    ，且未就專利二有所評議，泛稱二者目的與功效相同，亦無
    參酌伊之意見，顯有重大明顯瑕疵，不足憑採。另暫准專利
    期間上訴人張燕錫之權利既尚不確定，於審查確定前，上訴
    人張燕錫無法依專利法之規定主張損害賠償。且伊等依專利
    二所實施之專利物品，與系爭暫准專利，皆有經濟部智慧財
    產局審定公告後暫准發生專利權之效力，渠等新型專利並無
    先後之別，上訴人所求於法無據，伊等無庸負賠償責任。縱
    若需負賠償責任，然上訴人張燕錫請求以真品市價每組單價
    1200元計算，然此金額係包含除碳溶劑與瓶罐容器等不相關
    之物品，上訴人張燕錫顯係高估仿品之價格，且並未證明所
    請求數量如何計算，上訴人張燕錫請求賠償金額過高等語，
    資為抗辯。
三、被上訴人乙○、楊博士公司則以：「楊博士汽車環保除碳劑
    」係被上訴人等依新型「引擎燃燒室積碳清洗器改良」暫准
    專利實施，於 90年6月間試作少量產品，搭配省油機油精，
    以省油加速器出售於客戶，嗣上訴人張燕錫於90年10月29日
    以存證信函通知，伊考量有侵害上訴人張燕錫之暫准專利之
    虞，故改向欣佶公司進貨以專利二所實施之產品替代。是伊
    製造、販賣「楊博士汽車環保除碳劑」行為，係屬合法行使
    權利，其行為不構成侵權行為之要件。又上訴人張燕錫提出
    之大軍事務所專利異同分析報告書，該事務所為張燕錫對伊
    異議審定書之代收人，所為之分析應有偏頗。上訴人張燕錫
    提出之台灣宅配通便利ＣＡＮ送貨單上所載品名係「積碳殺
    手」，亦無法辨認係屬本件爭訟產品。暫准專利係經濟部智
    慧財產審查認定，屬授益行政處分，上訴人張燕錫對被上訴
    人之專利權有任何爭議，應循行政爭訟解決，非民事法院之
    審判範圍等語，資為抗辯。
四、原審判命上訴人欣佶公司、丙○○應連帶給付上訴人張燕錫
    16萬5140元，及自92年 8月12日起至清償日止，按週年利率
    百分之 5計算之利息。被上訴人楊博士公司、乙○應連帶給
    付上訴人張燕錫8萬2570元，及自92年8月12日起至清償日止
    ，按週年利率百分之 5計算之利息並依職權宣告假執行及准
    上訴人欣佶公司、丙○○、被上訴人楊博士公司、乙○預供
    擔保免為假執行，駁回上訴人張燕錫其餘部分之請求。上訴
    人張燕錫就其敗訴部分其中上訴人欣佶公司、丙○○、被上
    訴人楊博士公司、乙○應於訴訟終局判決後，連帶負擔費用
    ，將本件一審民事訴訟判決書之主文及理由欄內容，以不小
    於華康中楷體字形之 5號字體，登載於聯合報彩色版項目之
    第一版版位，全國版版區，刊登面積十全批（ 24點8公分乘
    以 36點4公分）一日部分未聲明不服外（該部分已經確定）
    就其餘敗訴部分上訴，求為判決：(一)原判決關於駁回上訴人
    張燕錫後開之訴部分，及該部分假執行之聲請暨命負擔訴訟
    費用之裁判均廢棄。(二)上開廢棄部分，上訴人丙○○、欣佶
    公司應再連帶給付上訴人張燕錫 113萬4860元，被上訴人乙
    ○、楊博士公司應再連帶給付上訴人張燕錫61萬7430元，及
    均自92年8月12日起至清償日止，按年息百分之5計算之利息
    。上訴人欣佶公司、丙○○就其敗訴部分亦聲明不服，求為
    判決：(一)原判決關於命上訴人欣佶公司、丙○○連帶給付16
    萬5140元及法定遲延利息部分，與該部分假執行之宣告暨命
    負擔訴訟費用之裁判均廢棄。(二)上開廢棄部分，上訴人張燕
    錫在第一審之訴及假執行之聲請均駁回。被上訴人乙○、楊
    博士公司則未聲明不服，其敗訴部分已經確定。上訴人欣佶
    公司、丙○○、被上訴人乙○、楊博士公司對於上訴人張燕
    錫之上訴，則求為駁回上訴。
五、兩造不爭執的事實：
  (一)上訴人丙○○、欣佶公司製造、販賣「汽車多功能除碳劑LI
    ONOIL  CK-105」（黃色塑膠圓罐）及「LIONOIL積碳除劑清
    洗器」（綠色烤漆圓錐罐）產品；被上訴人乙○、楊博士公
    司販賣系爭「楊博士汽車環保除碳劑」（黃色塑膠方罐）產
    品。
  (二)上訴人於89年2月21日申請新型「攜帶型內燃機清洗裝置」
    專利，於89年10月17日經審定准予專利，並於90年1月1日公
    告在案，依92年2月6日修正前專利法第100條第1項之規定，
    暫准發生新型專利權之效力。而依上訴人丙○○、欣佶公司
    提出之經濟部智慧財產局（93）智專一（一）15106字第093
    41443950號函所示，上開專利已經公告期滿經異議不成立審
    查確定，則依修正前專利法第100第2項規定，自公告之日起
    給予新型專利。
  (三)丙○○、乙○於 90年7月31日申請新型「引擎燃燒室積碳清
    洗器改良」，於91年4月1日公告在案。另訴外人魏椿承於90
    年 9月20日申請新型「攜帶型內燃機清洗機構」專利，經審
    定予以專利後，於91年4月11日公告。
六、本件兩造爭執重點在於(一)上訴人丙○○、欣佶公司所製造之
    專利物品如未標記暫准專利公告號，上訴人張燕錫得否請求
    損害賠償？(二)暫准專利期間，有無侵害專利權之可能？(三)上
    訴人丙○○、欣佶公司、被上訴人乙○、楊博士公司等製造
    、販賣之「汽車多功能除碳劑LIONOIL  CK-10 5」（黃色塑
    膠圓罐）、「LI ONOIL積碳除劑清洗器」（綠色烤漆圓錐罐
    ）及「楊博士汽車環保除碳劑」（黃色塑膠方罐）產品，有
    無侵害上訴人張燕錫之新型專利？(四)如有，上訴人丙○○、
    欣佶公司、被上訴人乙○、楊博士公司應負之損害賠償數額
    若干？茲分述如下：
  (一)按發明專利權人應在專利物品或其包裝上標示專利證書號數
    ，並得要求被授權人或特許實施人為之，其未附加標示者，
    不得請求損害賠償，固為92年2月6日修正前專利法第82條本
    文所明定，惟該條但書亦規定：侵權人明知或有事實足證其
    可得而知為專利物品者，不在此限。查欣佶公司、楊博士公
    司與上訴人張燕錫均以製造、販售所謂汽車內燃機除碳劑為
    業，彼此間具有競爭關係，是坊間有何類似產品，或已申請
    專利或已專利公告，理應知之甚詳。且依上訴人張燕錫提出
    之 89年9月出刊之「超越車訊」雜誌所示，上訴人張燕錫已
    將其產品「曙Speed  Metal除碳加速器」載明「本空瓶為專
    利功能設計：具有二次進氣功能」等語，另依上訴人張燕錫
    所提欣佶公司廣告單所示，欣佶公司亦將其「汽車多功能除
    碳劑LIONOIL CK-105」儲存瓶上之「控制閥」標示「申請專
    利中」字樣，由此可見，雙方均將彼此產品為專利品（均為
    申請中）之事實，見諸於文字對外公開，是縱認上訴人張燕
    錫之產品或其包裝上未標示專利證書號數（實際上上訴人張
    燕錫於提起本件訴訟時，系爭專利僅屬暫准專利，僅在公告
    期內，得於物品或包裝上標記暫准專利字樣或公告號數而已
    ），但欣佶公司、楊博士公司等應可得而知上開「曙 Speed
    Metal 除碳加速器」係屬專利物品，從而，欣佶公司、楊博
    士公司以此抗辯上訴人張燕錫不得請求賠償云云，已不足採
    。
  (二)其次，92年2月6日修正前專利法第100條第1項規定：申請專
    利之新型，經審定公告後，暫准發生專利權之效力。同法第
    50條第1項、第 109條第1項關於發明、新式樣專利亦有相同
    之規定。是以，為防止不法之侵害，在專利審定公告以後，
    雖申請人尚未取得專利權，但依上開法律之規定，使之暫時
    發生專利權之效力。故凡是專利權應該享有的法律效力，以
    將來能夠獲准專利權為前提，在暫准專利權都能夠享有，有
    學者將之稱為「假保護」制度。因此，本件上訴人張燕錫提
    起本件訴訟時，其新型「攜帶型內燃機清洗裝置」專利，雖
    依92年2月6日修正前專利法第100第1項規定僅暫准發生專利
    權之效力，惟系爭新型專利權，經公告期滿經異議不成立審
    查確定，已如前述，則丙○○、欣佶公司、乙○、楊博士公
    司等果有侵害其新型專利之事實，上訴人張燕錫請求損害賠
    償，亦無不合。
  (三)再者，關於上訴人張燕錫主張被上訴人欣佶公司等製造、販
    售之產品，侵害上訴人張燕錫之新型「攜帶型內燃機清洗裝
    置」專利，已經丙○○、欣佶公司、乙○、楊博士公司等所
    否認，為此，上訴人張燕錫固提出國立中興大學鑑定報告及
    大軍國際專利商標事務所所為之專利異同分析報告各一件為
    佐證，然亦經丙○○、欣佶公司、乙○、楊博士公司抗辯前
    開報告均為上訴人張燕錫起訴前自行送鑑定，或為上訴人張
    燕錫異議審定書代收人所為之鑑定，亦均未對於欣佶公司、
    楊博士公司方面之「引擎燃燒室積碳清洗器改良」及「攜帶
    型內燃機清洗機構」新型暫准專利有所評述，是上開鑑定內
    容不足憑採，乃原審於 92年9月29日由上訴人張燕錫提出所
    訴欣佶公司等侵害其新型專利之三種產品，即「汽車多功能
    除碳劑LIONOIL CK-105」（黃色塑膠圓罐）、「LION OIL積
    碳除劑清洗器」（綠色烤漆圓錐罐）及「楊博士汽車環保除
    碳劑」（黃色塑膠方罐），經欣佶公司等確認無誤後，併同
    上訴人張燕錫之產品即「曙 Speed Metal除碳加速器」（黃
    色塑膠方罐），送請財團法人中華工商研究所鑑定，其鑑定
    結果認為：
  (1)丙○○、欣佶公司製造、販賣之「汽車多功能除碳劑LIONOI
    L CK-105」構成內容特徵及達成功效，與上訴人張燕錫之「
    攜帶型內燃機清洗裝置」之申請專利範圍所主張之技術及達
    成效果實質上並不相同，不為該新型專利之申請範圍所涵括
    。
  (2)丙○○、欣佶公司製造、販賣之「 LIONOIL積碳除劑清洗器
    」構成內容、特徵及達成功效，與上訴人之「攜帶型內燃機
    清洗裝置」之申請專利範圍所主張之技術及達成效果實質上
    並不相同，不為該新型專利之申請範圍所涵括。
  (3)乙○、楊博士公司販賣之「楊博士汽車環保除碳劑」之構件
    內容、特徵及達成功效，與上訴人張燕錫之「攜帶型內燃機
    清洗裝置」之申請專利範圍所主張之技術及達成效果實質上
    相同，為該新型專利之申請範圍所涵括。惟兩造對此鑑定意
    見亦多有質疑（見原審 93年7月12日言詞辯論筆錄），是本
    院參酌前述鑑定報告內容，認定丙○○、欣佶公司、乙○、
    楊博士公司等製造、販賣之產品，是否侵害系爭新型專利權
    ，茲分述如下：
  按判斷專利權是否受到侵害，依據智慧財產局公布的專利侵
    害鑑定基準及一般實務現況，原則上其流程如下：1.明確申
    請專利範圍之內容：特定請求項，包括獨立項及附屬項，並
    確認專利之技術特徵、手段及功效。2.解析申請專利範圍之
    構成：即解析請求項的文辭意義，包括發明人於說明書內之
    自行定義、確認請求項的限制、分析必要圖示的涵意；3.解
    析被控物件之構成：即解析訟爭物件的特徵、手段、功效，
    並確認對比項，以供專利權利項比對，繼而依序依據全要件
    原則、均等論原則及禁反言原則作為鑑定之方法。
  經查：系爭新型專利係一種攜帶式內燃機清洗裝置，其申請
    專利範圍包括一項獨立項及五項附屬項，即：
  1.獨立項部分：一種攜帶式內燃機清洗裝置（前言），該清洗
    裝置主要包含有一容置清洗劑的容器及一連接容器與內燃機
    的導管（連接），其中容器頂端形成有一開口，其特徵在於
    ：導管內徑的外徑小於容器開口的內徑，而導管中段形成有
    一導入空氣的加壓孔，該加壓孔的高度至少高於容器內清洗
    液面高度（申請專利主體）。
  2.附屬項部分：
  Ａ如上開所述之攜帶式內燃機清洗裝置，其中導管外套設有一
    通孔的隔片，該隔片可塞設容器的開口附近，便於導管的定
    位。（獨立項之附屬項）
  Ｂ如上開所述之攜帶式內燃機清洗裝置，其中導管中段形成有
    一較大空間的混氣室，加壓孔則形成於混氣室周緣，以延長
    空氣與清洗劑混合時間。（獨立項之附屬項）
  Ｃ前項混氣室內設有一發泡體，以增加泡沫生成量及勻度。（
    Ｂ附屬項之附屬項）
  Ｄ前開導管混氣室下方空間設有一逆止球，該逆止球外徑大於
    導管內徑，以供產生密閉作用。（Ｂ、Ｃ項之多項附屬項）
  Ｅ如前開附屬項之導管插入容器內的一端形成斜口，保持清洗
    劑流入導管的順暢性。（獨立項及Ａ、Ｂ、Ｃ項之多項附屬
    項）其技術手段及達成功效即：
  1.利用導管與容置清洗劑之容器連結的裝置，將導管另端直接
    與內燃機進氣管相連，於內燃機啟動時的真空牽引（因導管
    內徑的外徑小於容器開口的內徑，空氣得進入容器形成壓力
    ，將清洗劑由導管底端壓入導管中），將清洗劑進入內燃機
    ，而無須搭配空氣壓縮機。
  2.導管於中段形成一供空氣進入的加壓孔，其加壓孔一定高於
    容器內清洗劑之液面高度，於內燃機啟動時的真空牽引，部
    分空氣從加壓孔進入導管，與清洗劑混合，使清洗劑呈霧狀
    或泡沫狀的形式進入內燃機，清洗內燃機及管路上之積碳。
    明確系爭專利之申請專利範圍後，進而確認申請專利範圍之
    必要構成元件，作為比對及分析之項目。並以上揭之項目列
    出專利物件與被控物件之比對表。逐一解析兩者之構成要件
    、特徵、手段及功能。經比對及分析後，認定被控物件之構
    成元件，是否落入經解釋後之申請專利範圍內。解析申請專
    利範圍及被控物件之構成後，應用全要件原則判斷有無侵害
    專利。依據有無符合全要件原則，可區分二流程。其一即被
    控侵權物件依據全要件原則判斷不構成侵害，則應適用均等
    論再為判斷。該不符合全要件原則之被控物件的元件，依均
    等論認為以實質相同之方式執行實質相同之功能，能達成實
    質相同結果者，則構成均等論之侵權。最後再以禁反言原則
    判斷，據以認定侵權之元件有無排除於專利範圍外，如無排
    除之情事，則構成專利侵權。其二為被控物件之元件依據全
    要件原則，均為專利物件之元件所涵蓋，則構成字義侵害，
    則應適用逆均等論再為判斷。如元件雖有完全或均等相同，
    惟被控物件係運用不同之技術方法，即適用逆均等論之結果
    ，認為未發生侵害，則不構成專利侵權。反之，不適用逆均
    等論之被控物件，最後再以禁反言原則判斷，據以認定侵權
    之元件有無排除於專利範圍外，如無排除之情事，則成立專
    利侵權之情事。
  全要件原則（字義侵害）之判斷：
    本件被控物件「汽車多功能除碳劑LIONOIL CK-105」、「LI
    ONOIL積碳除劑清洗器」及 「楊博士汽車環保除碳劑」，經
    解析其特徵、手段、功效如下：
  1.均屬一種無須搭配空氣壓縮機使用之內燃機清洗裝置。
  2.除連接內燃機之導管及容置清洗劑之容器外，上開三種產品
    均設有系爭專利範圍所無之「控制閥」（雖上訴人張燕錫提
    出之專利產品亦有控制閥元件，但與前述專利範圍之敘述不
    同，故以下不論）。
    是以，經全要件原則比對系爭專利範圍之獨立項與被控物件
    之構成要件後，並不完全相符，故必須再依據均等論原則與
    專利申請範圍作對，以判定是否構成專利侵權情事。
  均等論原則適用之判斷：
    由上可知，被控物件是否侵害系爭新型專利之爭執重點在於
    所謂「控制閥」部分（容器部分，依上訴人張燕錫專利說明
    書之記載，可以寶特瓶代之，故非本件專利爭執重點），此
    見上訴人張燕錫依據系爭新型專利所實施之產品，亦有控制
    閥設計自明。而系爭新型專利範圍導管上之「加壓孔」，位
    於實際產品之控制閥部分（見張燕錫提出之產品圖示編號21
    3 ），換言之，依系爭新型專利實際實施之產品而言，此控
    制閥連同加壓孔部分，與系爭新型專利之導管已應等同視之
    ，然被控物件關於控制閥部分，其中：
  1.「汽車多功能除碳劑LIONOIL CK-105」產品，欣佶公司、楊
    博士公司主張係依「引擎燃燒室積碳清洗器改良」暫准專利
    實施，依所提出之專利說明書所載，其控制閥之控制件部分
    ，係以一端與限流管件之連接口緊密結合，以達流量或關閉
    控制閥之內部通路，且控制件身部之適當處開設有「溝槽」
    ，俾達增加空氣與清洗劑混合成霧狀或泡沫之產生量及均勻
    度。是財團法人中華工商研究所之鑑定報告記載，未發現「
    溝槽」云云，已為本院所不採。
  2.「LION OIL積碳除劑清洗器」產品，其控制閥載體部分，除
    有一洩壓閥、壓力計以外，另設有一氣孔。該氣孔之作用係
    使空氣由該處導入，但於內燃機產生過大之真空吸力時，將
    洩壓閥開啟並依壓力計數值調整後，減緩引擎吸力，達到保
    護引擎之目的。
  3.「楊博士汽車環保除碳劑」產品，楊博士公司主張係依「攜
    帶型內燃機清洗機構」暫准專利實施，依所提出之專利說明
    書所載其控制閥部分，於其對應歧管周壁開設進氣孔，其於
    吸引除碳劑（清洗劑）之同時，會從進氣孔導入空氣，使空
    氣與清洗劑混合。是以，被控物件關於控制閥部分，雖另有
    調節空氣進入流之物件（螺栓、洩壓閥），但其以高於清洗
    劑液面高度位置設計之「溝槽」、「氣孔」、「進氣孔」，
    導入空氣與清洗劑混合，使清洗劑以霧狀或泡沫狀進入內燃
    機，而無須使用其他機械設備輔助等為技術手段、及能清洗
    內燃機內部及管路積碳等功效，自與系爭新型專利完全相同
    ，按均等論，被控物件與專利物件兩者利用之方式、功能及
    結果，實質均屬相同。
  禁反言原則之適用：
    本院依序就前述三種被控物件經全要件原則、均等論原則用
    之判斷，就禁反言部分，因無系爭新型專利取得之原始紀錄
    資料可加比對，兩造對此亦無其他爭執或主張，亦無須以禁
    反言原則進行鑑定。
  綜上所陳，本院認為前開被控物件，依不同構成要件（即被
    控物件之「溝槽」、「氣孔」、「進氣孔」均設於控制閥部
    分，系爭專利加壓孔係在導管上）所利用之技術方式及功效
    ，與系爭新型專利均屬實質相同，故確有侵害上訴人張燕錫
    之系爭新型專利權之事實。
七、按發明專利權受侵害時，專利權人得請求賠償損害；請求損
    害賠償時，得就下列各款擇一計算其損害：(1)依民法第 216
    條之規定。但不能提供證據方法以證明其損害時，發明專利
    權人得就其實施專利權通常所可獲得之利益，減除受害後實
    施同一專利權所得之利益，以其差額為所受損害。(2)依侵害
    人因侵害行為所得之利益。於侵害人不能就其成本或必要費
    用舉證時，以銷售該項物品全部收入為所得利益；發明專利
    人之業務上信譽，因侵害而致減損時，得另請求賠償相當金
    額。修正後專利法第 84條第1項前段、第85條第1項、第2項
    分別定有明文，前開規定於新型專利亦準用之。查上訴人張
    燕錫主張丙○○、欣佶公司、乙○、楊博士公司等製造、販
    賣前述三種被控物件，侵害系爭新型專利，爰依前開專利法
    第85條第1項第1款但書之規定（即差額法）請求丙○○、欣
    佶公司連帶給付上訴人 120萬元；乙○、楊博士公司連帶給
    付 60萬元，且另依同法條第2項，分別請求賠償商譽損害10
    萬元等語。
    查：
  (一)上訴人張燕錫主張依專利法第108條準用第85條第1項之規定
    ：「依前條請求損害賠償時，得就下列各款擇一計算其損害
    」，故關於該條項以下各款之損害賠償計算方法，其選擇權
    係權利人所有等語。本院認為於法規定相符，因此，上訴人
    選擇依前述條項第 1款但書之規定（即：「但不能提供證據
    方法以證明其損害時，新型專利權人得就其實施專利權通常
    所可獲得之利益，減除受害後實施同一專利權所得之利益，
    以其差額為所受損害。」）計算其所受損害時，法院即應受
    前揭規定拘束，不得改以其他方式計算上訴人所受之損害，
    先予說明。
  (二)上訴人張燕錫又主張伊為自然人，利用實際獨資經營之都瑩
    汽車實業有限公司（以下簡稱都瑩公司），製售系爭專利產
    品，該公司之獲利或所受損害，皆由伊獨自承擔，爰以都瑩
    公司所受之損害，為其實際所受損害之計算，而都瑩公司自
    90年1月至5月分平均業績為37萬2896元， 90年7月至11月分
    平均業績為27萬0440元，伊於被侵權後，所受損害之月平均
    值應為 10萬2456元。再以被上訴人楊博士公司自認自90年6
    月開始侵權，至伊於91年12月仍發現被上訴人楊博士公司有
    繼續販賣系爭仿品，以侵權期間達18個月計算，則伊之損害
    為 184萬4208元。由於楊博士公司等之侵權行為應屬故意，
    故依專利法第89條第3項規定，法院得酌定損害3倍以下之賠
    償額，因此被上訴人楊博士公司所應負擔之損害賠償應為55
    3萬2624元。又依被上訴人楊博士公司所自認，渠於91年1月
    間改向欣佶公司進貨。準此，伊所遭受之損害，自91年1 月
    起至91年12月止，計12個月，該期間被上訴人楊博士公司及
    欣佶公司應為共同侵權人，故被上訴人欣佶公司應就上述損
    害中 368萬8416元部分與被上訴人楊博士公司負連帶損害賠
    償責任。（若也以三倍計算）茲僅請求上訴人丙○○、欣佶
    公司應連帶給付上訴人張燕錫 130萬元，及自起訴狀繕本送
    達翌日起至清償止，按週年利率百分之 5計算之利息。被上
    訴人乙○、楊博士公司應給付上訴人70萬元，及自起訴狀繕
    本送達翌日起至清償日止，按週年利率百分之 5計算之利息
    。
  (1)然查，都瑩公司董事為張燕錫，其出資額為 120萬元；而股
    東張燕桂為張燕錫之胞弟，出資額為30萬元；江美樺為張燕
    錫之配偶，出資額為90萬元；張洲誠為張燕錫之子、江彩鳳
    為張燕錫配偶之姪女，出資額各為30萬元；有都瑩公司董事
    、股東名單、戶籍謄本、及身分證影本附卷可稽，（本院卷
    一第 230至233頁）是張燕錫之出資額佔都瑩公司資本額5分
    之2。又都瑩公司嗣後於93年2月12日由都瑩實業有限公司承
    受，才變為張燕錫之一人股東公司（本院卷二第15頁），是
    張燕錫被侵權時都瑩公司尚未改組為都瑩實業有限公司，張
    燕錫以都瑩公司為其一人公司，都瑩公司所受之損害，為其
    實際所受損害並不合理。惟張燕錫為自然人，投資都瑩公司
    製售系爭專利產品，該公司之獲利或所受損害，在張燕錫股
    權範圍內應獲得之利益而未獲得，即為其所受之損害，應較
    為合理。否則若僅以公司為獨立之法人，而排除張燕錫以都
    瑩公司所受損害在其股權範圍內來計算其所受損害，豈非否
    定自然人之專利權人實施專利權而有獲得利益之可能？
  (2)又查，都瑩公司自90年1月至5月分平均業績為37萬2896元，
    90年7月至11月分平均業績為 27萬0440元，有張燕錫提出之
    都瑩公司90年度商業發票附卷可查（本院卷一第108至168頁
    ），是都瑩公司於被侵權後，所受損害之月平均值應為10萬
    2456元。再以被上訴人楊博士公司自認自 90年6月開始侵權
    ，至張燕錫於91年12月仍發現被上訴人楊博士公司有繼續販
    賣系爭仿品，則侵權期間達 18個月，都瑩公司之損害為184
    萬4208元。又依上訴人楊博士公司所自認：渠 於91年1月間
    改向欣佶公司進貨。準此，都瑩公司所遭受之損害，自91年
    1月起至91年12月止（計 12個月），該期間被上訴人楊博士
    公司、乙○、欣佶公司、丙○○應為共同侵權人，故上訴人
    欣佶公司、丙○○應就上述損害中 122萬9472元部分與被上
    訴人楊博士公司、乙○負連帶損害賠償責任。
  (3)惟因張燕錫僅佔都瑩公司股權5分之1，故張燕錫所受損害為
    73萬7683元，被上訴人楊博士公司、乙○應予賠償。上訴人
    欣佶公司、丙○○應就其中49萬1789元與被上訴人楊博士公
    司、乙○負連帶損害賠償責任。
  (4)再者，張燕錫另案對程泰企業有限公司及鐳騰實業有限公司
    提起侵害系爭新型專利權訴訟（原法院92年度智字第41號）
    ，為上訴人張燕錫所自承，換言之，市面上所謂侵害上訴人
    張燕錫系爭專利之產品，並非僅欣佶公司、楊博士公司而已
    ，則張燕錫以其所述上開業績差額，對於本件欣佶公司等請
    求賠償，自與真實不符，被上訴人楊博士公司、乙○、欣佶
    公司、丙○○應負擔上述金額3分之1之損害賠償方為合理。
    是以，被上訴人楊博士公司、乙○應連帶賠償張燕錫24萬58
    94元（737683÷3＝ 245894），欣佶公司、丙○○應就其中
    16萬3930元（491789÷3＝ 163930）與被上訴人楊博士公司
    、乙○負連帶損害賠償責任。
  (5)上訴人張燕錫本為都瑩公司之負責人，其為系爭新型專利商
    品化之過程，計支出開模費用23萬2050元，有上訴人張燕錫
    陳報之統一發票影本 3張為證。本院查：市面上侵害張燕錫
    非僅欣佶公司、楊博士公司，至少仍有可能存有訴外人程泰
    企業有限公司及鐳騰實業有限公司，且開模費用於張燕錫在
    系爭新型專利商品化時，其本身亦受有利益，無論有無欣佶
    公司、楊博士公司等人之行為存在，皆須支付開模費用，且
    張燕錫既然採差額法請求損害賠償，此部分費用即不應由欣
    佶公司、楊博士公司等人負擔應較為合理。
  (6)張燕錫又主張楊博士公司等之侵權行為應屬故意，應依專利
    法第89條第3項規定，酌定損害3倍以下之賠償額云云。經查
    ，楊博士公司、乙○、欣佶公司、丙○○所製作之物品係依
    渠等申請之暫准新型專利權所實施，並無任何證據證明其明
    知而故意侵害張燕錫之專利權，故其請求酌定損害 3倍以下
    之賠償額，並無足取。
  (7)此外，上訴人張燕錫請求給付其商譽受損部分各10萬元一節
    。查上訴人張燕錫雖係專利權人，但將專利予以商品化交由
    訴外人都瑩公司銷售，已經上訴人張燕錫自承無誤，故欣佶
    公司等之產品縱有侵害系爭新型專利之情，但無侵害上訴人
    個人業務上信譽之問題，張燕錫此部分之請求，即難採取。
八、又按公司負責人對於公司業務之執行，如有違反法令致他人
    受有損害時，對他人應與公司負連帶賠償之責，公司法第23
    條第 2項定有明文。欣佶公司、楊博士公司既有侵害上訴人
    專利權之行為，丙○○、乙○分別為該公司之負責人，公司
    產品之製造及銷售事項，均屬公司負責人執行業務之範圍，
    是欣佶公司、楊博士公司生產銷售、侵害張燕錫系爭新型專
    利之產品，自屬其負責執行公司之業務而侵害張燕錫權利之
    行為，則丙○○、欣佶公司及乙○、楊博士公司應對上訴人
    之損害負連帶賠償之責。從而，上訴人依據專利法有關損害
    賠償之規定，請求丙○○、欣佶公司應連帶給付張燕錫16萬
    3930元及自起訴狀繕本送達之翌日即 92年8月12日起至清償
    日止，按週年息百分之 5計算之利息；被上訴人乙○、楊博
    士公司應連帶給付張燕錫24萬5894元及自起訴狀繕本送達之
    翌日即92年8月12日起至清償日止，按年息利率百分之5計算
    之利息，為有理由，逾此範圍之請求，則無理由，應予駁回
    ，至於張燕錫敗訴部分，其假執行之聲請亦失所依據，應併
    予駁回。原審就超過上開應准許部分，為上訴人丙○○、欣
    佶公司敗訴之判決，並為假執行之宣告，自有未洽，上訴人
    丙○○、欣佶公司上訴意旨就此部分指摘原判決不當，求予
    廢棄改判，為有理由，應由本院就原判決此部分予以廢棄改
    判如主文第 2項所示。至於上開應准許部分，原審判命上訴
    人丙○○、欣佶公司給付，並為假執行之宣告，核無違誤，
    上訴人丙○○、欣佶公司上訴意旨指摘原判決此部分不當，
    求予廢棄改判，沒有理由，應予駁回。又上訴人張燕錫請求
    丙○○、欣佶公司應再連帶給付 113萬4860元，亦無理由，
    應予駁回。另張燕錫請求乙○、楊博士公司應連帶給付張燕
    錫24萬5894元及自起訴狀繕本送達之翌日即 92年8月12日起
    至清償日止，按年息利率百分之 5計算之利息，為有理由，
    原審僅判命乙○、楊博士公司連帶給付張燕錫 8萬2570元及
    自起訴狀繕本送達之翌日即 92年8月12日起至清償日止，按
    年息百分之 5計算之利息，因之，上訴人張燕錫在上開二金
    額之差額即16萬3324元及其利息部分，為有理由，自應由本
    院將此部分予以廢棄，改判如主文第3項所示。
九、本件判決基礎已經明確，兩造其餘主張或陳述，經審酌後，
    核與判決結果不生影嚮，爰不一一論述。
十、據上論結，本件上訴人欣佶有限公司、丙○○之上訴及張燕
    錫上訴均為一部有理由，一部無理由，依民事訴訟法第 450
    條、第449條第1項、第79條，判決如主文。
中    華    民    國    95    年     3    月    28    日
                      民事第三庭審判長法  官  陳照德
                                      法  官  陳成泉
                                      法  官  曾謀貴
以上正本係照原本作成。
不得上訴。
                                      書記官  王瑩澤
中    華    民    國    95    年    3     月    29    日
                                                      Ｈ


司法院資訊處製作；財團法人民間司法改革基金會備份。
